【裁判字號】    95,家訴,39
【裁判日期】    950810
【裁判案由】    確認婚姻無效
【裁判全文】
臺灣高雄地方法院民事判決              95年度家訴字第39號
原      告  甲○○
被      告  乙○○
                    現應受送.
上當事人間請求確認婚姻無效事件，本院判決如下：
    主    文
確認原告與被告間之婚姻無效。
訴訟費用由被告負擔。
    事實理由
一、被告經合法通知，未於言詞辯論期日到場，核無民事訴訟法
    第386 條各款所列情形，爰依原告之聲請，由其一造辯論而
    為判決。
二、原告起訴主張：緣原告為初入社會不久、涉世未深而受友人
    矇騙，明知並無結婚之真意而經由訴外人即人蛇集團林志文
    之居間介紹，擔任與被告辦理假結婚之人頭，俾使被告得藉
    結婚探親之名義來臺非法工作，旋於民國91年2 月1 日前往
    中國大陸貴州省與被告辦理假結婚公證及登記，俟取得相關
    結婚文件返臺後，又持上開文件至財團法人海峽交流基金會
    辦理認證手續，並進而至高雄市政府三民區戶政事務所辦理
    與被告假結婚之戶籍登記，及配合填寫有關被告進入國境所
    需之大陸地區人民進入臺灣地區旅行證申請書、保證書，再
    持向內政部警政署入出境管理局申請辦理被告之入境事宜，
    使被告得於91年3 月26日據而非法進入臺灣地區非法工作。
    原告前開共同使大陸地區人民非法進入臺灣地區及偽造文書
    等刑事犯行，業據臺灣高雄地方法院於92年2 月26日以91年
    度易字第3514號刑事判決判處有期徒刑四月，如易科罰金，
    以三百元折算一日確定（92年5 月19日確定）在案。兩造前
    開雖有結婚公證、登記並為戶籍之登記，惟因雙方並無結婚
    之真意，兩造間所為結婚登記僅係形式，其所成立之婚姻應
    屬無效。為此，爰提起本件訴訟，並聲明求為判決如主文所
    示等語。而被告則經合法通知未於言詞辯論期日到場，亦未
    提出書狀作何聲明或陳述。
三、按民事訴訟法第568 條第1 項所定婚姻無效之訴與確認婚姻
    成立或不成立之訴，兩者不同；所謂確認婚姻不成立之訴，
    係主張無結婚之事實，而有婚姻之形式，至於婚姻無效之訴
    ，則係主張有結婚之事實而其結婚行為無效而言，此有最高
    法院86年度台上字第483 號民事判決意旨足資參照。查原告
    主張兩造已依大陸地區婚姻法之規定辦理結婚登記，並取得
    結婚證，復在我國為戶籍上之結婚登記，而受雙方已經結婚
    之法律上推定，惟雙方實無締結婚姻之合意，兩造婚姻之締
    結僅為使被告得藉此來臺非法打工等情，參諸最高法院前揭
    民事判決意旨，自屬雖有結婚事實，但無結婚真意之婚姻無
    效問題，應依民事訴訟法第568 條第1 項規定提起確認婚姻
    無效之訴，核先敘明。
四、次按結婚或兩願離婚之方式及其他要件，依行為地法之規定
    ，臺灣地區與大陸地區人民關係條例第52條第1 項定有明文
    。本件被告為大陸地區人民，原告為臺灣地區人民，兩造於
    大陸地區貴州省依據大陸婚姻法第7 條之規定，向婚姻登記
    機關即貴州省公證處為結婚登記及公證，有原告所提大陸地
    區貴州省公證處（2002）黔公字第0066號結婚公證書影本一
    紙在卷可稽。是兩造之結婚行為地即為大陸地區貴州省，揆
    諸前開法律規定，本件兩造結婚是否合法有效，自應適用行
    為地即大陸地區之法律。經查：
  (一)中華人民共和國婚姻法第8 條固規定：「要求結婚的男女雙
    方必須親自到婚姻登記機關進行結婚登記。符合本法規定的
    ，予以登記，發給結婚證。取得結婚證，即確立夫妻關係。
    未辦理結婚登記的，應當補辦登記」，然而同法第5 條亦規
    定：「結婚必須男女雙方完全自願，不許任何一方對他方加
    以強迫或任何第三者加以干涉」，又中華人民共和國民法通
    則第58條第1 項第4 款、第7 款及同條第2 項亦規定，惡意
    串通，損害國家、集體或者第三人利益之民事行為，或以合
    法形式蓋非法目的的民事行為均屬無效，且該無效的民事行
    為，從行為開始起就沒有法律約束力。另「申請婚姻登記的
    當事人不符合中華人民共和國婚姻法規定的婚姻登記條件，
    弄虛作、騙取婚姻登記的，婚姻登記管理機關應當撤銷婚姻
    登記」、「無效或被撤銷的婚姻，自始無效」，大陸居民與
    臺灣居民婚姻登記管理暫行辦法第13條、中華人民共和國婚
    姻法第12條亦有明定。是以，關於結婚之身分行為，依行為
    地法即大陸地區法律之規定，雙方縱使已依上開中華人民共
    和國婚姻法第8 條之規定辦理結婚登記，並取得結婚證，確
    立其間之夫妻關係，然該結婚之身分行為仍須在結婚之雙方
    當事人間均具有真實之結婚意思表示時，始為合法有效，否
    則若有意思表示不自由（即上開婚姻法第5 條）、惡意串通
    （即上開民法通則第58條第4 款）、合法掩飾非法（即上開
    民法通則第58條第7 款）、作虛弄假（即上開婚姻登記管理
    暫行辦法第13條）等情形，其所表彰結婚之意思表示之民事
    行為均屬無效，基於該無效之意思表示所締結之婚姻亦屬自
    始無效之婚姻。
  (二)本件原告主張其僅係擔任與被告假結婚之人頭，俾使被告得
    結婚探親之名義來臺非法打工，所涉共同使大陸地區人民非
    法進入臺灣地區及偽造文書等刑事犯行業已接受裁判，其與
    被告間確無婚姻之真意等情，業據其到庭陳述綦詳，並據其
    提出貴州省公證處（2002）黔公字第0066號結婚公證書、戶
    籍謄本、本院91年度易字第3514號刑事判決書等影本各1 件
    為證，核與本院依職權向內政部警政署入出境管理局查詢結
    果，被告確有於91年3 月26日入境來臺與原告同住，然已於
    91年7 月5 日經高雄市政府警察局新興分局查獲被告因來臺
    從事與許可目的不符活動而強制遣送出境等情相節，有內政
    部警政署入出境管理局95年3 月27日境信伶字第0951007919
    0 號函及函附之被告入出國日期證明書、大陸地區人民進入
    臺灣地區旅行證申請書、保證書、高雄市政府警察局新興分
    局91年7 月4 日高市警新分保字第0910011801號函文等各1
    份可參，復經本院依職權查詢被告確經臺灣高雄地方法院以
    共同使大陸地區人民非法進入臺灣地區及偽造文書等事實為
    由判處有期徒刑四月，如易科罰金，以三百元折算一日確定
    之事實，有臺灣高等法院被告全國前案紀錄表一份附卷足憑
    。而被告則經合法通知，未於言詞辯論期日到庭，亦未提出
    書狀作何聲明或陳述，應堪信原告前開主張之事實為真實。
  (三)綜上所述，本件兩造間既無締結婚姻之真意，僅係為使被告
    能順利來臺打工而為結婚之虛偽意思表示，自該當於前揭大
    陸地區法令所稱「惡意串通」、「以合法掩飾非法」、「弄
    虛作假」之行為，兩造締結婚姻之行為即屬自始無效。惟兩
    造間因戶籍上所登記之婚姻關係仍存在，致兩造私權有受侵
    害之危險存在，且此法律關係之基礎事實所生之法律狀態得
    以確認判決之方式除去，足認原告有即受確認判決之法律上
    利益。從而原告訴請確認兩造間婚姻無效，為有理由，應予
    准許。
五、據上論結，本件原告之訴為有理由，依民事訴訟法第385條
    第1 項前段、第78條規定，判決如主文。
中    華    民    國    95    年    8     月    10    日
                  家事法庭法  官  柯盛益
上為正本，係照原本作成。
如不服本判決，應於送達後20日內，向本院提出上訴狀。
中    華    民    國    95    年    8     月    10    日
                          書記官  洪生輝


司法院資訊處製作；財團法人民間司法改革基金會備份。
